臺灣臺中地方法院民事判決
111年度訴字第603號
原      告  廖玲幸  

兼
訴訟代理人  黃錫寧  
被      告  元大商業銀行股份有限公司


法定代理人  翁健    
訴訟代理人  王儀鳳  
            黃國基  
上列當事人間請求債務人異議之訴事件，本院於民國111年6月30
日言詞辯論終結，判決如下：
    主 　　 文
一、原告之訴駁回。
二、訴訟費用由原告負擔。
    事實及理由
一、原告主張：
　㈠大眾商業銀行股份有限公司（下稱大眾銀行，於民國107年1
    月間為被告併購）前持臺灣高雄地方法院（下稱高雄地院）
    97年度鳳簡字第1259號清償借款事件宣示判決筆錄及確定證
    明書向高雄地院聲請強制執行，經高雄地院於98年7月30日
    換發雄院高98司執心字第8926號債權憑證（下稱系爭債權憑
    證）。現被告以系爭債權憑證為執行名義，對原告黃錫寧所
    有坐落臺中市○○區○○○段000地號土地及其上同段11建號、17
    3建號建物（權利範圍均6分之1，下合稱系爭房地）聲請強
    制執行，由本院以108年度司執字第48861號執行事件（下稱
    系爭執行事件）受理在案，尚仍在執行中。
　㈡惟系爭債權憑證所示之被告債權，主債務人為訴外人廖庭翰
    （原名廖宏庭），原告2人雖為連帶保證債務人，然原告2人
    當初僅同意就新臺幣（下同）30萬元為廖庭翰作保，而於金
    額欄空白之借據（下稱系爭借據）及本票上簽名，並不知廖
    庭翰實向大眾銀行借款51萬元（下稱系爭借款債務），大眾
    銀行於原告2人不在場之情形下，與廖庭翰簽立系爭借據，
    偽造金額為51萬元之系爭借款債務，原告2人當無同意就系
    爭借款債務為連帶保證。
　㈢又依系爭借據內容，系爭借款債務定有95年8月31日至98年8
    月31日之繳款期限，在繳款期限內，被告為何不對廖庭翰扣
    款？廖庭翰違約後為何不對廖庭翰求償？而是就系爭借款債
    務對原告黃錫寧之財產聲請強制執行，被告此舉顯違反銀行
    法應先向借款人進行求償，求償不足後始對保證人求償之規
    定及法律公平原則。
　㈣且被告突於96年5月4日片面變更系爭借款債務之繳款帳號，
    被告已違反系爭借據之約定，日後被告與廖庭翰間關於系爭
    借款債務之爭議，已非屬保證人負擔範圍，保證人得拒絕為
    保證。況廖庭翰於101年間對原告2人表示系爭借款債務已經
    全數還清，並於106年提出大眾銀行之清償證明予原告2人。
    由廖庭翰與被告間約400萬元之款項往來紀錄，被告主張廖
    庭翰就系爭借款債務尚負有本金36萬9225元及利息、違約金
    未清償違約情形，恐係因大眾銀行作帳問題或被告片面變更
    繳款帳號或被告合併大眾銀行後交接問題，導致被告帳面錯
    誤顯示廖庭翰有違約未清償情形，既廖庭翰已全數清償，原
    告2人自毋庸負連帶保證責任而須為清償。
　㈤故原告2人對被告所為之系爭執行事件強制執行程序存有消滅
    或妨礙債權人請求之事由發生，且被告前因主張抵銷從原告
    黃錫寧帳戶內扣款之7688元、自原告廖玲幸帳戶內扣款之12
    8元，被告均應返還。爰提起本件訴訟，並聲明：⒈確認就系
    爭借款債務，原告之連帶保證人契約不存在。⒉確認就被告
    於96年5月4日違約後所生之債權，原告不負保證責任。⒊被
    告對原告所為之系爭執行事件強制執行程序應予撤銷。⒋被
    告應返還原告7816元。
二、被告則以：
　㈠就原告訴請債務人異議之訴部分，因原告所主張之事由並非
    事實，且係在執行名義成立以前即已存在，不符合強制執行
    法第14條規定，原告此部分主張顯無理由。
　㈡就原告訴請確認之訴部分，因原告黃錫寧就其主張之事實，
    業經臺灣臺北地方法院以109年度簡上字第289號（下稱另案
    訴訟）判決原告敗訴定讞，現本案訴訟與另案訴訟之基礎事
    實同一，就重要爭點如系爭借據是否當事人親簽、金額有無
    偽造、系爭借款債務是否已經清償等經雙方充分攻擊、防禦
    及法院仔細審理後作成判斷，當應有爭點效之適用，即不得
    再就重要爭點作相反之判斷，以符民事訴訟法上之誠信原則
    。又原告主張因其係於空白借據上簽名，就系爭借款債務無
    有保證意思，無須負連帶保證責任云云，然原告就系爭債權
    憑證上所載之執行名義即高雄地院97年度鳳簡字第1259號清
    償借款事件宣示判決筆錄之審理程序中，均曾親自出庭而未
    提出此項爭執，依民事訴訟法第400條第1項所示之既判力客
    觀範圍，原告此部分主張，應為該案確定判決效力所及，原
    告不得於本案中再行提出復為爭執。
　㈢就原告訴請給付之訴部分，被告係依民法第334條規定依法行
    使抵銷權而抵銷原告2人各存於被告之存款計7816元，原告
    請求被告應返還此7816元，是無理由。
　㈣並聲明：原告之訴駁回。
三、本院之判斷：
　㈠原告起訴確認連帶保證人契約不存在、被告於96年5月4日違
    約所產生之債權原告不負保證責任，應為既判力之效力所及
    ：
  ⒈按除別有規定外，確定之終局判決就經裁判之訴訟標的，有
    既判力；確定判決，除當事人外，對於訴訟繫屬後為當事人
    之繼受人者，及為當事人或其繼受人占有請求之標的物者，
    亦有效力；原告之訴，有起訴訴訟標的為確定判決之效力所
    及者，法院應以裁定駁回之，民事訴訟法第400條第1項、第
    401條第1項、第249條第1項第7款分別定有明文。次按命債
    務人為給付之確定判決，就給付請求權之存在有既判力，債
    務人不得對於債權人更行提起確認該給付請求權不存在之訴
    （最高法院26年渝上字第1161號判決意旨參照）。又按民事
    訴訟法第400條第1項所稱既判力之客觀範圍，不僅關於其言
    詞辯論終結前所提出之攻擊防禦方法有之，即其當時得提出
    而未提出之攻擊防禦方法亦有之。是為訴訟標的之法律關係
    ，於確定之終局判決中經裁判者，當事人之一造以該確定判
    決之結果為基礎，於新訴訟用作攻擊防禦方法時，他造應受
    其既判力之拘束，不得以該確定判決言詞辯論終結前，所提
    出或得提出而未提出之其他攻擊防禦方法為與該確定判決意
    旨相反之主張，法院亦不得為反於確定判決意旨之認定，亦
    即當事人於既判力基準時點前得提出而未提出之其他攻擊防
    禦方法，因該既判力之遮斷效（失權效或排除效）而不得再
    為與確定判決意旨相反之主張，此乃法院應以「既判事項為
    基礎處理新訴」及「禁止矛盾」之既判力積極的作用，以杜
    當事人就法院據以為判斷訴訟標的權利或法律關係存否之基
    礎資料，再次要求法院另行確定或重新評價，俾免該既判力
    因而失其意義（最高法院96年度台上字第1629號判決意旨參
    照）。
  ⒉經查，主債務人廖庭翰即大域影像事業企業社邀同原告2人為
    連帶保證人，向大眾銀行借款51萬元（即系爭借款債務），
    經高雄地院鳳山簡易庭以97年度鳳簡字第1259號判決（下稱
    前案）確定在案。按權利義務之繼受，有一般繼受及特定繼
    受之分。前者如自然人死亡者，其權利義務由繼承人繼承；
    因合併而消滅之法人，其權利義務則由合併後所設立或存續
    之法人概括承受。後者如特定債權讓與、特定標的物讓與或
    承擔特定債務等。判決之既判力，依民事訴訟法第401條第1
    項規定，對於一般繼受人或特定繼受人均有效力。本件被告
    於107年1月間併購大眾銀行，大眾銀行人格因而消滅，其權
    利義務由合併後所存續之被告概括承受，前案確定判決，依
    民事訴訟法第401條第1項規定，對於被告亦有效力。本件原
    告起訴所確認之連帶保證人契約不存在、被告於96年5月4日
    違約所產生之債權原告不負保證責任（即起訴聲明第1項、
    第2項），即為前案確定判決所命原告2人應給付之內容，而
    前案訴訟程序最後事實審之言詞辯論終結時點為97年8月21
    日，故此2項聲明已為前案確定判決之效力所及，原告2人提
    起此部分訴訟，自不合法。
　㈡原告主張被告對其所為之系爭執行事件強制執行程序應予撤
    銷，應無理由：
　⒈按執行名義成立後，如有消滅或妨礙債權人請求之事由發生
    ，債務人得於強制執行程序終結前，向執行法院對債權人提
    起異議之訴，如以裁判為執行名義時，其為異議原因之事實
    發生在前訴訟言詞辯論終結後者，亦得主張之，強制執行法
    第14條第1項定有明文。又債務人異議之訴，應於強制執行
    開始後，強制執行程序終結前始得提起，倘強制執行尚未開
    始，或強制執行程序已然終結，即無撤銷強制執行程序之可
    言，自無提起債務人異議之訴之必要（最高法院71年度台上
    字第4402號判決意旨可參）。
　⒉經查，被告以系爭債權憑證為執行名義，對原告黃錫寧所有
    之系爭房地聲請強制執行，由本院以系爭執行事件受理在案
    ，尚仍在執行中，原告黃錫寧程序上得提起債務人異議之訴
    ；然被告並未對原告廖玲幸為強制執行，是原告廖玲幸與被
    告間目前並無強制執行事件繫屬或強制執行程序進行中，應
    堪認定，則依前揭說明，原告廖玲幸提起本件債務人異議之
    訴，顯不符法定要件。
　⒊原告黃錫寧主張其未同意就系爭借款債務為連帶保證、被告
    於96年5月4日違約後所生之債權，其不負保證責任云云，惟
    原告此等主張均係屬執行名義（即系爭債權憑證內容所載之
    前案確定判決）成立前所發生妨礙債權人請求之事由，非屬
    強制執行法第14條第1項規定之「執行名義成立『後』發生之
    消滅或妨礙債權人請求之事由」，是依前開說明，原告黃錫
    寧以前開事由提起債務人異議之訴，與法未合。
　⒋原告黃錫寧主張廖庭翰與被告間有約400萬元之款項往來紀錄
    ，廖庭翰就系爭借款債務已全數清償，並提出廖庭翰對被告
    提起確認消費寄託債權382萬8910元存在之訴之起訴狀、被
    告客戶往來交易明細（見本院卷第37至40頁、第109至163頁
    ），然上開資料未能證明系爭借款債務已全數清償，其請求
    撤銷系爭執行事件之強制執行程序，洵屬無據。
　㈢原告請求被告返還合計7816元，應無理由：
　  二人互負債務，而其給付種類相同，並均屆清償期者，各得
    以其債務，與他方之債務，互為抵銷。但依債之性質不能抵
    銷或依當事人之特約不得抵銷者，不在此限。抵銷，應以意
    思表示，向他方為之。其相互間債之關係，溯及最初得為抵
    銷時，按照抵銷數額而消滅。民法第334條第1項、第335條
    第1項分別定有明文。又法律並非以一方意思表示為唯一之
    抵銷方法，倘當事人間約定將來發生之債權對立時，無須為
    抵銷之意思表示，而當然消滅之預定抵銷預約，以省去抵銷
    之意思表示者，仍為有效。而系爭借據背面授信約定書第9
    條約定：「除基於無因管理或第三人因交易關係經由委任貴
    行向立約人付款，或立約人與貴行有約定不得抵銷，或法令
    有禁止抵銷之規定者外，貴行得將立約人寄存貴行之各種存
    款及對貴行之一切債權，逕行抵銷立約人對貴行所負之一切
    債務，縱其清償期尚未屆至者亦同。」（見臺灣臺北地方法
    院108年度北簡字第11966號卷宗第84頁），可知兩造已預約
    在原告2人於被告尚有存款時，被告無須為抵銷之意思表示
    ，即得以其對原告2人之債權與該存款或其他債權互為抵銷
    。大眾銀行曾持前案確定判決向高雄地院聲請強制執行，經
    該院於98年7月30日換發系爭債權憑證後，分別於99年3月20
    日、100年4月29日、105年4月15日及106年1月20日繼續聲請
    執行，有系爭債權憑證及所附繼續執行紀錄表存於系爭執行
    事件案卷內，亦即系爭借款債務尚未完全受償，依前揭說明
    ，被告當可逕行於108年2月27日、同年3月2日以原告黃錫寧
    之存款7688元、原告廖玲幸之存款128元抵銷，原告請求被
    告返還，即屬無據。
　㈣末者，保證債務之所謂連帶，係指保證人與主債務人負同一
    債務，對於債權人各負全部給付之責任者而言，是連帶保債
    務之債權人得同時或先後向保證人為全部給付之請求（最高
    法院45年度台上字第1426號、77年度台上字第1772號裁判意
    旨參照）。原告固主張被告應先向借款人廖庭翰求償，然原
    告於系爭借款債務中並非一般保證人，而是連帶保證人，自
    無主張保證人先訴抗辯權之權利，其所主張，亦於法不合，
    併與指明。
四、綜上所述，原告請求確認連帶保證人契約不存在、確認就被
    告於96年5月4日違約後所生之債權，原告不負保證責任，並
    提起債務人異議之訴，請求撤銷系爭執行事件強制執行程序
    ，於法均有未合，不應准許。而原告請求被告返還合計7816
    元，亦無理由，應予駁回。
五、本件事證已臻明確，兩造其餘主張、抗辯及所提之證據，經
    本院審酌後，認均不足以影響本判決之結果，無逐一論駁之
    必要，附此敘明。
六、訴訟費用負擔之依據：民事訴訟法第78條。
中　　華　　民　　國　　111 　年　　9 　　月　　15　　日
                  民事第二庭    法  官  吳怡嫺
以上正本係照原本作成。
如對本判決上訴，須於判決送達後20日之不變期間內，向本院提
出上訴狀。如委任律師提起上訴者，應一併繳納上訴審裁判費。
中　　華　　民　　國　　111 　年　　9 　　月　　16　　日
                                書記官  林佩倫